【裁判字號】    97,訴,6
【裁判日期】    970723
【裁判案由】    損害賠償
【裁判全文】
臺灣高等法院臺中分院民事判決             97年度訴字第6號
原      告     甲○○○
訴訟代理人     乙○○
被      告     丙○○
上列當事人間因侵權行為事件，原告就本院96年度交上易字第20
41號案件提起附帶民事訴訟，並經移送於本院民事庭，本院於97
年7月9日言詞辯論終結，判決如下：
    主  文
原告之訴及假執行之聲請均駁回。
訴訟費用由原告負擔。
    事  實  及  理  由
一、原告提起本件附帶民事訴訟主張：被告於民國（下同）95年
    12月17日下午三時十分許，駕駛車牌號碼Ｙ五─九八五六號
    自小客車，沿南投縣南投市○○路三十六巷由東向西方向行
    駛，途經南投縣南投市○○路三十六巷三十六之一號前處時
    ，原應注意車前狀況，並隨時採取必要之安全措施，而依當
    時客觀情狀，天候晴、日間自然光線、路面乾燥、無缺陷、
    無障礙物、視距良好，並無不能注意之情事，竟疏於注意及
    此，適有陳朝興騎乘車牌號碼ＪＯＷ─八八三號重型機車附
    載未戴安全帽之原告甲○○○，沿南投縣南投市○○路三十
    六巷由西往東方向行駛，亦疏未注意在未劃標線之道路，應
    靠右行駛，被告駕駛之自小客車左前車頭與陳朝興所騎乘之
    上揭重型機車機車因而發生擦撞，致陳朝興受有左髕骨骨折
    、左脛骨平台骨折、左臉部及胸部挫傷、多處擦傷等傷害；
    甲○○○受有頸部脊髓挫傷合併脊髓神經病變、鼻骨骨折等
    難於治療之傷害。原告因本件車禍受有：醫療費用：原告
    已支出醫療費用為新台幣（下同）18萬2596元，尚有7萬688
    元未獲賠償及未來十年將支出之醫療費用24萬元，總計被告
    應給付原告醫療費用為31萬688元；看護費用：十年為293
    萬8360元；勞動能力損失：原告請求被告應給付未來5年
    不能工作所造成之勞動損失為25萬6000元；增加生活費用
    ：十年支出費用19萬1000元；精神慰撫金：原告因本件事
    故發生被迫搬遷原居所地，又因癱瘓而無法動彈皆需有賴看
    護餵食翻身、拍背、處理大小便，又常因無法自行排便而需
    看護戴手套深入肛門內將大便摳出，原告要忍受如此痛苦與
    難堪，是原告請求被告應給付精神慰撫金200萬元。為此，
    依侵權行為法則，求為判命被告賠償原告582萬4148元，並
    自起訴狀繕本送達翌日起算加計法定遲延利息暨供擔保以宣
    告假執行之判決。
二、被告則以：原告已領取強制汽車責任險，且被告經濟狀況不
    佳，只能賠償5、6萬元。目前擔任水電學徒，日薪1200元。
    目前尚有房貸、車貸、小孩的復健費，還有三個小孩，一個
    月要付10萬元以上。且本件交通事故之過失並非完全應由被
    告負擔等語置辯。答辯聲明：駁回原告之訴。
三、原告主張：被告於95年12月17日下午3時10分許，駕駛車牌
    號碼Ｙ五─九八五六號自小客車，沿南投縣南投市○○路36
    巷由東向西方向行駛，途經南投縣南投市○○路36巷16巷36
    之1號前處時，過失與沿南投縣南投市○○路36巷由西往東
    方向行駛之陳朝興所騎乘，附載甲○○○之車牌號碼ＪＯＷ
    ─八八三號重型機車發生擦撞，致陳朝興與其附載之原告人
    車倒地之事實，有道路交通事故現場圖、道路交通事故調查
    報告表(一)、(二)載明及現場照片六張附於偵查卷內可參。又原
    告因本次車禍致其雙下肢完全無自主動作，無法自行排尿，
    需放置導尿管，雖經積極復健功能或稍可改善，但無法完全
    恢復正常，應屬難於治療之重傷害，亦有中山醫學大學附設
    醫院96年4月24日中山醫九六川博法字第○九六○○○二六
    一一號函附於偵查卷內可憑。被告因此觸犯刑責經本院刑事
    庭以96年度交上易字第2041號判處罪刑在案，經本院調取上
    開事卷宗核閱無訛，是原告主張被告丙○○有侵權行為之事
    實，堪信為真實。
四、按因故意或過失不法侵害他人之權利者，負損害賠償責任。
    不法侵害他人身體或健康者，對於被害人因此喪失或減少勞
    動能力，或增加生活上之需要時，應負損害賠償責任。另不
    法侵害他人之身體、健康，被害人雖非財產上損害，亦得請
    求賠償相當之金額。民法第184條第l項、第193條第l項分別
    定有明文。本件被告既應負不法侵害原告之責任，已如前述
    ，而原告因被告行為受有損害，是原告請求被告負損害賠償
    責任，為有理由。另原告請求之損害賠償金額是否應予准許
    ，如下論述：
  1.醫療費用：
    原告因本件交通事故已支出之醫療費用，包括：南基醫院支
    出3160元、中山醫院支出6萬7208元、和信診所支出320元，
    總計為7萬688元，此有收據卷附可稽，核上開費用乃因本件
    交通事故而支出，是應予准許。至於原告主張將來可能支出
    的醫療費用尚有每日仍需至復健醫院之復健費、掛號費、復
    康巴士接送費合計每月2000元，每年2萬4000元。查原告為
    民國19年5月23日出生，迄95年12月17日發生本件車禍時，
    為76歲又6月餘，而照91年底台閩地區65歲以上老年人口已
    經超過二百萬人，佔總人口的8.95%，不僅人口老化，國人
    也越來越長壽。而近十年來國民平均壽命增加1.41歲。於
    2006年台灣人的平均餘命，女性為80.8歲，且以每5年多一
    歲的速度在增加，故原告請求被告賠償未來十年將支出之醫
    療費用24萬元云云。查依前揭規定，原告請求將來支出之醫
    藥費，固於法有據，惟費用金額以維持身體健康必要支出為
    限，查原告僅泛言主張將來將有復健費、掛號費、交通費等
    ，惟並無提供具體事證以供本院參酌，自不足取，是此項費
    用之請求，不應准許。故而，被告應給付原告所支出醫療費
    用為7萬688元，逾此範圍之請求，不應准許。
  2.看護費用：
    原告因本件事故於96年1月7日至96年10月31日已支出之看護
    費用，本國籍看護費用為12萬810元，外國籍看護費用為14
    萬4009元，總計26萬4819元，此有收據卷附可證，為被告所
    不爭執，是原告請求被告給付26萬4819元，應予准許。又原
    告請求未來10年將支出看護費為293萬8360元云云。查依原
    告所受傷害觀之，確有需他人看護照料生活起居之必要，又
    原告現值78歲，依內政部統計處發布之台灣地區女性平均餘
    命表，95年76歲之女性平均餘命為12.12歲，是原告請求將
    來10年須支出之看護費費用，是為適當。惟就看護費用金額
    ，衡酌客觀上人隨年紀增長之身體機能自然耗損，是原告將
    來必要雇請看護所支出費用不當然皆可歸責於被告，是本院
    衡酌客觀情況，認原告得請求將來看護費一個月以一般外籍
    看護半數額，依其所提出之所記載96年3月8日至96年10月8
    日共計124112元收據計算，每月約8865元，10年依霍夫曼式
    算法，扣除中間利息，一次得請求之金額為88萬0644元（計
    算式：8865×128.0000000），以為適當，再加計上揭之
    26萬4819元，合計114萬5469元，逾此部分請求不應准許。
  3.勞動能力之減損：
    按不法侵害他人之身體或健康者，對於被害人因此喪失或減
    少勞動能力或增加生活上之需要時，應負損害賠償責任。又
    計算勞動能力之損失應以被害人所受勞動能力尚失、勞動年
    數、被害人所得，依照霍夫曼式計算法合併算定。另勞動年
    數應以被害人通常情況下，預期具有工作能力之相當年數判
    斷。經查：本件原告因事故而致其雙下肢完全無自主動作，
    無法自行排尿，需放置導尿管，雖經積極復健功能或稍可改
    善，但無法完全恢復正常，應屬難於治療之重傷害，此有中
    山醫學大學附設醫院96年4月24日中山醫九六川博法字第
    ○九六○○○二六一一號函附於偵查卷內可憑，是原告受有
    身體、健康不能恢復之損害。惟原告出生於民國19年5月23
    日，於事故發生時值76歲，顯已逾法定強制退休年齡65歲，
    從而，原告主張勞動能力之減損於法無據，原告請求被告應
    給付勞動能力減損之賠償金額25萬6000元，並無理由，不應
    准許。
  4.增加生活上之費用：
    原告主張因本事故因而增加生活費用為：居家護理床架1萬
    6000元，氣墊床1萬元、副木手2000元、副木腳2400元、頸
    椎受傷用特殊輪椅1萬5000元、洗牙機1600元，總計4萬7000
    元。成人紙尿褲每日需4片，每片10元，十年支出費用總計
    19萬1000元，是原告因本件事故因而增加生活費用之支出總
    計19萬1000元。查原告受有身體、健康不能恢復之損失，而
    雙下肢無法自主動作，是原告主張因此支出之醫療器材4萬
    7000元，該項費用請求是為適當。另查原告事故發生之際時
    值76歲，據內政部統計處發布之台灣地區女性平均餘命表，
    95年76歲之女性平均餘命為12.12歲，而以此推算96年女性
    平均餘命因醫療進步而增長，是原告請求將來10年因需支出
    成人紙尿褲費用，是為適當，應予准許。故被告應給付原告
    所支出之增加生活費用19萬1000元。
  5.精神慰撫金：按不法侵害他人之身體、健康、名譽、自由、
    信用、隱私、貞操，或不法侵害其他人格法益而情節重大者
    ，被害人雖非財產上之損害，亦得請求賠償相當之金額。其
    名譽被侵害者，並得請求回復名譽之適當處分。又慰撫金之
    酌定應斟酌雙方身分資力與加害程度，及其他各種情形核定
    相當之數額，民法第195條、最高法院51年台上字第223號判
    例可參。查原告時值76歲因本事故而受有雙下肢完全無自主
    動作，無法自行排尿，需放置導尿管之身體健康無法恢復之
    損害，因而日後皆有賴他人照料日常生活起居，甚至包括身
    體基本排泄功能，原告當受有相當大精神上痛苦。又被告為
    一水電工、日薪1200元、名下並無財產且家中尚有三個小孩
    有賴養育。而原告本身為茶農、名下並無財產。綜上，本院
    衡酌雙方資力、原告所受損害，認為原告得請求精神慰撫金
    以120萬元，以為適當，逾此部份之請求，不應准許。
  6.綜上，被告應給付原告金額為260萬7157元（計算式：7萬
    688元＋114萬5469元＋19萬1000＋120萬）。
五、按損害之發生或擴大，被害人與有過失者，法院得減輕賠償
    金額，或免除之。重大之損害原因，為債務人所不及知，而
    被害人不預促其注意或怠於避免或減少損害者，為與有過失
    。前二項之規定，於被害人之代理人或使用人與有過失者，
    準用之，民法第217條定有明文規定。據臺灣省南投縣區車
    輛行車事故鑑定委員會鑑定結意見為：「一、陳朝興駕駛重
    機車行經彎道、狹路、無分向標線路段，未靠右（偏左）行
    駛不當，為肇事主因。二、丙○○駕駛自小客車行經彎道、
    狹路、無分向標線路段，未注意車前狀況，隨時採取必要之
    安全措施，為肇事之次因」，此有該會96年2月13日投縣行
    字第○九六五七○○二四三號函所附南投縣區九六○○一六
    號鑑定意見書一份附於偵查卷內可參。核鑑定意見書之鑑定
    程序、方法為適當，鑑定意見是可採納。本件訴外人陳朝興
    駕駛重機車，搭載原告，訴外人陳朝興就本件交通事故發生
    應負較大可歸責事由，而原告因利用陳朝興而擴大社會活動
    範圍，陳朝興為原告之使用人，故原告因承受陳朝興之過失
    責任。本院以為陳朝興就本件交通事故發生為主因，被告為
    次因，是原告應負擔百分之六十過失責任，被告應負擔百分
    之四十過失責任。準此，原告得請求被告給付損害賠償金額
    為104萬2863元（計算式：260萬7157元40%）。又保險人
    依強制汽車責任保險法規定給付之保險金，視為加害人或被
    保險人損害賠償金額之一部分，加害人或被保險人受賠償請
    求時，得扣減之，該法第30條定有明文。查原告因本件交通
    事故依強制汽車責任保險法已受領136萬1908元保險金給付
    ，是依前揭規定，原告得請求被告給付之損害賠償金額應扣
    除已受領之保險金，經扣除後已無餘額，從而，原告請求被
    告應給付582萬4148元，不應准許。
六、從而，原告依侵權行為法則，請求被告應給付582萬4148元
    並自起訴狀繕本送達翌日起至清償日止按年利率百分之五計
    算之利息，於法無據，不應准許，為無理由，應予駁回。其
    假執行之聲請，因訴之駁回而失所附麗，不予准許。
據上論結，原告之訴為無理由，依民事訴訟法第449條第1項規定
，判決如主文。
中    華    民    國    97    年    7     月    23    日
                  民事第五庭    審判長法  官  林陳松
                                      法  官  古金男
                                      法  官  鄭金龍
以上正本係照原本作成。
原告得上訴第三審。
如對本判決上訴，須於收受判決送達後20日內向本院提出上訴書
狀，其未表明上訴理由者，應於提出上訴後20日內向本院提出上
訴理由書（須按他造人數附具繕本）。
上訴時應提出委任律師為訴訟代理人之委任狀。具有民事訴訟法
第466條之1第1項但書或第2項之情形為訴訟代理人者，另應附具
律師及格證書及釋明委任人與受任人有該條項所定關係之釋明文
書影本。
                                      書記官  陳振海
中    華    民    國    97    年    7     月    24    日
                                                      Ｍ


司法院資訊處製作；財團法人民間司法改革基金會備份。
